臺灣高雄地方法院刑事判決　　　　　　　96年度易字第1945號
公　訴　人　臺灣高雄地方法院檢察署檢察官
被　　　告　乙○○
　　　　　　　　　　（現另案在臺灣臺東東成分監執行中）
上列被告因詐欺案件，經檢察官提起公訴（96年度偵字第7786號
），本院判決如下：
    主  文
乙○○幫助意圖為自己不法之所有，以詐術使人將本人之物交付
，處有期徒刑捌月。
    事  實
一、乙○○知悉金融機構帳戶之存摺簿、提款卡、密碼及印章，
    係個人理財之重要工具，為個人財產、信用之重要表徵，可
    預見提供予他人使用，有供作財產犯罪用途之可能，而一般
    人取得他人帳戶存摺及金融卡之目的，在於取得不法所得款
    項及掩飾犯行不易遭人追查，竟仍基於幫助他人詐欺取財之
    不確定故意，於95年5 月12日至中華郵政股份有限公司（現
    改名為台灣郵政股份有限公司，下稱台灣郵政公司）高雄草
    衙郵局，就其於開設之00000000000000號帳戶申辦更換印鑑
    及語音系統，再於95年5 月12日至同年月17日上午8時 許前
    某日，在高雄市不詳地點，將上開帳戶之存摺、密碼、提款
    卡及印章交付予某真實姓名年籍不詳之成年人使用，嗣該成
    年人取得上開存摺、密碼、提款卡及印章後，旋由自稱「黃
    主任」等姓名年籍不詳之成年人基於意圖為自己不法所有之
    概括犯意聯絡，於95年5 月17日上午8 時許，由自稱台北新
    光三越百貨公司「黃主任」之人以電話向丙○○佯稱因信用
    卡遭盜刷新臺幣（下同）6 萬9,800 元，要丙○○打電話至
    刑事局，並提供所有存摺帳號，另要求丙○○匯款至「乙○○」00000000000000帳號等語，致丙○○不疑有他，遂於同
    日下午2 時10分許，至澎湖縣馬公中正路郵局，依指示匯款
    26萬5,000 元至乙○○上開高雄草衙郵局帳戶內，隨後即遭
    人持上開存摺及印鑑章至高雄新樂郵局，以臨櫃提現之方式
    提領21萬5,000 元，再以金融卡提領5 萬元而得逞；再於95
    年5 月18日上午11時許，由自稱台北第一銀行客服人員，以
    電話向甲○○誆稱因信用卡遭盜刷等情，並由自稱「中央存
    保局服務人員」、「陳文龍警官」、「陳清河主任」之人來
    電要求甲○○將存款提出後，匯入「乙○○檢察官」之國家
    安全帳戶即上開高雄草衙郵局之帳戶內，惟甲○○查覺有異
    ，假裝受騙而依照該犯罪集團成員指示於95年5 月18 日 下
    午1 時20分許，至台中黎明郵局匯款1 元至前揭帳戶，並報
    警處理，始未得逞。
二、案經高雄市政府警察局前鎮分局報告臺灣高雄地方法院檢察
    署檢察官偵查起訴。
    理  由
一、證據能力部分：
    被告以外之人於審判外之陳述，雖不符刑事訴訟法第159 條
    之1 至第159 條之4 之規定，而經當事人於審判程序同意作
    為證據，法院審酌該言詞陳述或書面陳述作成時之情況，認
    為適當者，亦得為證據。刑事訴訟法第159 條之5 第1 項定
    有明文。被告及檢察官對於本判決所引用之審判外陳述之證
    據能力，於本院審判程序時，均表示同意作為證據使用，茲
    審酌該等書面陳述作成時之情況，並無不宜作為證據之情事
    ，依刑事訴訟法第159 條之5 第1 項之規定，得作為證據。
二、訊據被告固坦承開立高雄草衙郵局局號00000000000000號帳
    戶，惟矢口否認有何幫助詐欺取財之犯行，辯稱上開帳戶存
    摺係伊95年間放在機車置物箱與身分證影本、提款卡一起遭
    竊，伊因當時被通緝而未向前往郵局申報遺失，提領蓋用之
    印章則非伊之印章云云。經查：
（一）被害人丙○○於95年5 月17日上午8 時許，接獲自稱台北
      新光三越百貨公司「黃主任」電話向其佯稱信用卡被盜刷
      6 萬9,800 元，需將銀行存款匯至00000000000000號帳戶
      ，被害人丙○○不疑有他，依指示將26萬5,000 元匯入被
      告所申設之上開帳戶內；又被害人甲○○於95年5 月18日
      上午11時接獲台北第一銀行客服人員電話向其佯稱信用卡
      遭盜刷，旋由自稱「中央存保局服務人員」、「陳文龍警
      官」、「陳清河主任」來電要求需將金額提領匯至「乙○○檢察官」之上開被告郵局帳戶，因被害人甲○○發覺係
      詐騙手段，僅匯款1 元至上開帳號等事實，業據證人丙○○及甲○○於警詢證述明確（見偵查卷第8 ～11頁），並
      有被告上開郵局帳號之帳戶立帳申請書、客戶歷史交易清
      單在卷可稽、丙○○及甲○○匯款至被告上開帳戶之匯款
      執據在卷可稽（見偵查卷第12～15頁），再參諸被害人與
      被告素不相識，應無任意將錢匯入被告帳戶之理，是被害
      人等指陳遭人詐欺取財一節，自堪採信。
（二）又被告上開帳戶於95年5 月12日，重新更換印鑑，並申請
      語音系統，旋即跨行提款、入戶匯款及以卡片提款至僅剩
      46元，旋於95年5 月17、18日遭被害人丙○○、甲○○分
      別匯入26萬5,000 元及1 元，有客戶歷史交易清單在卷可
      稽（見偵查卷第12頁），此顯與一般將帳戶交付他人用作
      詐欺取財時，更換印鑑、設定語音系統，甚至先就交付之
      帳戶、提款卡予以試卡完成即用以作為詐欺取財之工具之
      手法相近。又被害人丙○○、甲○○報警處理後，被告上
      開帳戶於95年5 月18日即遭警示設定，被告卻於95年9 月
      26 日 始前往臺灣郵政公司高雄新興分局補發存簿及金融
      卡，有客戶歷史交易清單及被告補領之收費證明單個1 份
      在卷可稽（見偵查卷第12、27頁），是被告申請補發之時
      間，已在被害人於95年5 月17、18日遭詐騙後，甚至為警
      於95 年9月18日通知被告製作筆錄之後，其申請補發時間
      ，顯係經警員告知作為詐財之工具後始重新申請無疑。另
      被告雖辯稱其帳戶、存摺放置於機車置物箱內遺失，因當
      時遭通緝始未報案，然查被告係於95年5 月30日未到案執
      行觀察勒戒而經高雄地方法院檢察署發佈通緝，於95年7
      月5日 通緝到案執行，於同年8 月18日因無繼續施用傾向
      出所，有臺灣高等法院被告前案紀錄表在卷可稽，被告於
      本院審理時辯稱係於83年即知悉遭通緝，顯屬無稽之詞。
      又被告經發佈通緝時間，既為被害人於95年5 月17、18日
      遭詐騙並匯款之後，果被告係於被害人遭詐騙時遺失上開
      存摺、提款卡等物，並無不敢報警之疑慮，被告辯稱因遭
      通緝而無法報警等語，亦顯為事後卸責之詞，洵不足採，
      故尚難認其帳戶確於被害人遭詐騙前確屬遺失。
（三）又被告之上開郵局帳戶於94年12月間起即無存、提款，而
      95 年5月12日前，除於95年3 月23日因壽險分紅1 次被匯
      入610 元外，亦無作任何之存、提款，有其客戶歷史交易
      清單在卷可稽（見偵查卷第12頁），被告亦稱沒有在使用
      上開帳戶（見本院卷第46頁），是被告既已長期未曾使用
      ，卻於95年5 月12日更換印鑑並設定語音系統，有上開客
      戶歷史交易清單在卷可稽（見偵查卷第12頁），其上開所
      為，顯異於常情。況依一般人使用金融機構帳戶之習慣，
      通常會將存摺、提款卡與印章分開存放，以免同時遺失而
      遭人得以輕易使用，被告雖辯稱：伊於95年觀察、勒戒前
      1 個多月至捷運工地上班時，為使公司匯款使用而將存摺
      、提款卡、密碼放置於機車置物箱，因公司稱伊通緝而無
      法匯款，並因此不慎遺失云云。然臺灣郵政公司為民間機
      關，並不會知悉被告是否經通緝，被告是否被通緝與郵局
      存簿可否匯款並無關連，亦與被告可否自行向郵局申報遺
      失補發無關，是被告此部分辯解，顯與常理有違，難以採
      信。又被告於95年5 月30日始遭通緝，業如前述，是其於
      95年5 月30日前，並無因通緝而不敢申報遺失之情，故其
      此部分辯解亦屬卸責之詞，顯不足採。
（四）再者，本件被害人所匯入之款項，均係遭人以卡片提款及
      臨櫃領款之方式提領，而臨櫃提領需填具提款單、加蓋原
      留印鑑及輸入密碼提領，此有上開帳戶客戶歷史交易清單
      及高雄郵局96年3 月29日高營字第0962001066號回函資料
      在卷可查（見偵查卷第31頁），而提款卡之密碼係個人秘
      密事項，若非被告主動告知，他人實無從知悉而使用該提
      款卡領款，另存摺及印章亦為個人應妥善保管之重要文件
      ，如非交付他人並將密碼告知，實無法至郵局臨櫃提領。
      另衡之近年來政府已廣為向民眾宣導如何防範電話詐騙取
      財，一般人如遇帳戶存摺、提款卡遺失或遭竊，為防止其
      存款遭盜領或帳戶遭不法使用，必當於發現後立即向金融
      機構辦理掛失補發手續，而持被告上開帳戶實施犯罪之人
      對此亦當知之甚詳，況以提款卡提領現款有金額之限制，
      另臨櫃提款亦需取得帳戶存摺、印章及密碼，其等若非確
      信上開帳戶、印章不致立即被帳戶所有人掛失止付或註銷
      或申請更新印鑑，豈有可能於95年5 月17日大費周章向被
      害人詐欺之際，利用被告該帳戶要求被害人丙○○匯款，
      可以提款卡甚至臨櫃旋於當日領出款項，復於翌日再向被
      害人甲○○行詐欺犯行，而此一確信斷無可能發生於該帳
      戶提款卡係拾得或竊得之情形，故益徵被告確有將上開帳
      戶之存摺、提款卡、密碼、印章提供予不詳姓名、年籍之
      人使用甚明。
（五）綜上所述，被告係基於幫助他人實施詐欺取財犯行亦不違
      背其本意之不確定故意，將上開郵局帳戶之存摺、提款卡
      、印章及密碼提供予他人使用，幫助他人完成詐欺取財之
      犯行，事證明確，犯行堪以認定，應依法論科。
三、被告行為後，刑法、刑法施行法業已於民國94年2 月2 日、
    95 年6月14日修正公布，並均自95年7 月1 日施行，參酌最
    高法院95年5 月23日刑事庭第8 次會議決議，應依刑法第2
    條第1 項之規定，為新舊法比較：
（一）刑法第30條第1 項、第2 項原規定：「幫助他人犯罪者，
      為從犯。雖他人不知幫助之情者，亦同。從犯之處罰，得
      按正犯之刑減輕之」，修正為「幫助他人實行犯罪行為者
      ，為幫助犯。雖他人不知幫助之情者，亦同。幫助犯之處
      罰，得按正犯之刑減輕之」，於本件被告所幫助之正犯行
      為人業已著手實行詐欺取財行為，修正前後規定均認應論
      以幫助犯，且均得減輕其刑，並無歧異之處，自不生比較
      問題。
（二）修正前刑法第33條第5 款規定：「罰金：1 元以上。」修
      正後該款規定「罰金：新台幣1000元以上」，是比較新舊
      法結果，以舊法較有利於行為人。
（三）經綜合比較結果，新法對被告並非有利，應依刑法第2 條
      第1 項前段之規定，適用行為時法即修正前之刑法處斷之
      。
四、按刑法上之幫助犯，係對於犯罪與正犯有共同之認識，而以
    幫助之意思，對於正犯資以助力，而未參與實施犯罪之行為
    者而言（最高法院75年度台上字第1509號、88年度台上字第
    1270號判決亦同此意旨）。是以，如未參與實施犯罪構成要
    件之行為，且係出於幫助之意思提供助力，即屬幫助犯，而
    非共同正犯。被告將其所申辦之帳戶存摺、印章、密碼及提
    款卡交予姓名年籍不詳之人後，轉由詐欺份子向被害人丙○○、甲○○施以詐術，致被害人丙○○陷於錯誤，而將帳戶
    存款匯入被告所提供之帳戶，另被害人甲○○發現有異，假
    裝受騙僅匯入1 元於被告之帳戶中，核其所為係犯刑法第30
    條第1 項、第339 第1 項之幫助詐欺取財罪。次按連續幫助
    與幫助連續為不同之犯罪態樣，如基於概括犯意，多次幫助
    他人犯罪，為連續幫助，該幫助者有多次犯罪行為；如以一
    幫助行為，幫助他人連續犯罪，則為幫助連續，就幫助犯而
    言，僅有一次犯罪行為，最高法院87年台上字第3865號判決
    意旨可資參照，是本件被告將帳戶存摺、提款卡、密碼及印
    章等物交與他人幫助遂行多次詐欺取財犯行，仍僅有一次犯
    罪行為，附此敘明。另公訴意旨雖認被告係擔任車手，為負
    責於95年5 月17日下午2 時10分許至高雄新樂郵局臨櫃提領
    21 萬5,000元，復以金融卡提領5 萬元之人，因認被告係詐
    欺取財之正犯等語，然被告否認有於上開時地至高雄新樂郵
    局提款之犯行，另查郵局儲戶於臨櫃提款僅需填具提款單，
    加蓋原留印鑑，自行由郵局窗口之密碼輸入器鍵入密碼，連
    同儲金簿一併交付郵局核驗辦理，有高雄郵局96年3 月29日
    高營字第0962001066號在卷可稽，是依該函之意旨，領款之
    人非必定為存摺之申請人，此亦據該局函覆說明無法得知何
    人提領即明。又經本院函詢結果，於上開時間在高雄新樂郵
    局臨櫃提領被告帳戶內存款者之監視錄影帶，已逾保管期限
    而從新刷錄，故無法提供，有高雄郵局96年7 月4 日高營字
    第96002100號函覆在卷可稽，是亦無監視錄影帶足資證明被
    告確有前往提領。再經本院諭請被告當庭書寫「貳拾壹萬伍
    仟元整」5 次，亦無法遽認其字跡與95年5 月17日填寫提款
    單內所載之「貳拾壹萬伍仟元整」（見本院卷第15頁）之字
    跡係同一人所為，此外，公訴意旨並未提出證據證明被告即
    係提領上開款項之人，故僅得認定被告係詐欺取財之幫助犯
    ，是公訴意旨認被告係涉犯刑法第339 條第1 項之詐欺取財
    罪之正犯，尚有誤會，爰依法變更起訴法條，並予審理。爰
    審酌被告有多次施用毒品前科經觀察勒戒及起訴判刑（未構
    成累犯），有臺灣高等法院被告前案紀錄表在卷可稽，素行
    非佳，其所為已影響社會正常交易安全，增加被害人尋求救
    濟之困難，並使犯罪之追查趨於複雜，另詐欺份子益加橫行
    於社會，每每造成人民嚴重金錢損失，危害社會情節甚鉅，
    被害人丙○○之26萬5,000 元損失非低，被害人甲○○因機
    警發覺有異而故意匯款1 元，被告犯後否認犯行，並多次飾
    詞辯解，毫無悔意等一切情狀，量處如主文所示之刑。
據上論斷，應依刑事訴訟法第299 條第1 項前段、第300 條，刑
法第2 條第1 項前段、第30條、第339 條第1 項，罰金罰鍰提高
標準條例第1 條前段，判決如主文。
本案經檢察官丁○○到庭執行職務。
中　　華　　民　　國　　96　　年　　7 　　月　　13　　日
                  刑事第十五庭  審判長法　官 唐照明
                                      法  官 文昌
                                      法  官 梁淑美
以上正本證明與原本無異。
如不服本判決，應於收受送達後10日內向本院提出上訴書狀。
中　　華　　民　　國　　96　　年　　7 　　月　　13　　日
 　　　　　　　　　　　　　　　       書記官 林麗文
附錄本判決論罪之法條：
中華民國刑法第339條
（普通詐欺罪）
意圖為自己或第三人不法之所有，以詐術使人將本人或第三人之
物交付者，處5 年以下有期徒刑、拘役或科或併科1 千元以下罰
金。
以前項方法得財產上不法之利益或使第三人得之者，亦同。
前二項之未遂犯罰之。
